臺灣彰化地方法院民事判決　96年度簡上字第52號
上　訴　人　乙○○
訴訟代理人　陳建良律師
被上訴人　　甲○○
訴訟代理人　江彗鈴律師
上列當事人間請求確認本票債權不存在事件，上訴人對於民國96
年2月9日本院北斗簡易庭第一審判決（95年度斗簡字第87號）提
起上訴，本院於96年9月12日言詞辯論終結，茲判決如下：
　  主      文
上訴駁回。
訴訟費用由上訴人負擔。
    事實及理由
一、被上訴人起訴及上訴主張：
  (1)上訴人持被上訴人為發票人，如附表所示之本票2紙（下稱
    系爭本票），向貴院聲請裁定准許強制執行在案。
  (2)緣上訴人係在台中市○○路188號4樓之公關酒店美力舞場上
    班，其於民國94年間與被上訴人在護膚店認識之後，即假藉
    各種理由，哄騙被上訴人至美力舞場喝酒，並事先表明所有
    消費都由其負擔，被上訴人不需付錢。嗣於94年8月下旬某
    日，上訴人以同樣手法誘騙被上訴人至美力舞場喝酒後，其
    突然與舞場經理等約4、5人將被上訴人圍住，手持空白本票
    脅迫被上訴人簽名，命被上訴人結算之前所積欠酒錢，並以
    不簽就別想走出酒店等語為威脅。被上訴人為求脫身，不得
    已遂在空白本票上簽名，至於金額、發票日被上訴人均未填
    寫，即逃離現場。被上訴人並未負欠美力舞場消費款項，因
    受脅迫而簽發系爭本票，自不應負擔此項本票債務。
  (3)系爭本票因欠缺金額、發票日等法定應記載事項，其票據為
    無效。又上訴人為系爭本票之共同發票人，為系爭本票之主
    債務人，其自承清償而取回系爭本票，則系爭本票票據債務
    因清償而消滅，對前手即喪失追索權，故上訴人與被上訴人
    間自僅存在連帶債務人間相互追償之問題，其非得依票據關
    係為請求。
  (4)被上訴人簽發系爭本票時，上訴人在場知悉，對被上訴人簽
    發系爭本票之原因知之甚詳，其事後取得票據自不得主張係
    出於善意，被上訴人自得以上開抗辯事由對抗上訴人。綜上
    ，上訴人持系爭本票要求被上訴人清償票款，為無理由，其
    逕持系爭本票向貴院聲請裁定准許強制執行，被上訴人不得
    已只得提起本訴，請求確認系爭本票票據債權對被上訴人不
    存在。
二、上訴人則以：
   (1)系爭本票係被上訴人至店內消費看完單據金額後始簽發交
     予美力舞場之負責人，並無脅迫之情事，被上訴人主張受
     脅迫依法應負舉證之責。
   (2)又被上訴人並不否認曾至美力舞場消費十數次，卻稱所有
     消費皆由上訴人主動表示要請客，惟若被上訴人至美力舞
     場之消費皆由上訴人請客，則上訴人又何須於簡訊中特別
     表示「妳放心今天都是我請你的」呢？況被上訴人否認有
     於美力舞場消費之事實，顯即為以與其後手即上訴人前手
     間所存之事由為抗辯，則被上訴人自應就上訴人明知票據
     原因關係不存在，或為無對價或顯不相當對價取得票據等
     事實，負舉證責任。
   (3)上訴人於系爭本票上共同簽名而同為票據債務人，且因清
     償票款而自美力舞場處取得系爭本票，上訴人既自原執票
     人處受讓系爭本票，自得本於執票人之地位向同為發票人
     之被上訴人行使追索權，被上訴人指上訴人不得向其行使
     追索權，並不可採。
   (4)系爭本票金額、發票日都是美力舞場的人記載完成後，再
     交給上訴及被上訴人簽名，被上訴人主張其簽名前系爭本
     票上金額、發票日均為空白，應負舉證證明之責等語置辯
     。
三、原審對於被上訴人之請求，判決被上訴人全部勝訴，上訴人
    不服提起上訴，並聲明：(1)原判決廢棄。(2)被上訴人於第一
    審之訴駁回。(3)第一、二審訴訟費用由被上訴人負擔。被上
    訴人則聲明：(一)上訴駁回。(二)第二審訴訟費用由上訴人負擔
    。
四、得心證之理由：
  (1)按當事人主張有利於己之事實者，就其事實有舉證之責任，
    為民事訴訟法第277條前段所明定。又消極確認之訴，應由
    被告負舉證責任，如被告不能舉證或其提出之證據不足採信
    ，則原告之訴即應認為有理由，無庸另行舉證（最高法院19
    年上字第385號判例參照）。本件被上訴人訴請確認系爭本
    票票據債權對其不存在，自應由主張票據權利存在之上訴人
    負舉證明之責。
  (2)經查，被上訴人主張其未於系爭本票上填寫金額、發票日一
    節，為上訴人所不爭執，堪信為真實。上訴人雖辯稱係美力
    舞場的人記載完成後，再交予被上訴簽名，惟此為被上訴人
    所否認，上訴人復未舉證以實其說，其上開所辯，自難採信
    。
  (3)次按金額、發票年月日係屬票據法所定本票應記載事項之一
    ，而欠缺票據法所規定票據上應記載事項者，其票據為無效
    ，票據法第120條第1項第2款、第6款、第11條第1項前段分
    別定有明文。被上訴人簽發系爭本票時，既未記載金額及發
    票日，依法自屬無效，雖同法第11條第2項有「執票人善意
    取得已具備本法規定應記載事項之票據者，得依票據文義行
    使權利，票據債務人不得以票據原係欠缺應記載事項為理由
    ，對於執票人，主張票據無效」之規定，然究以善意取得已
    具備票據法規定應記載事項之票據為前提，始生票據債務人
    不得以票據原係欠缺應記載事項為理由，對抗執票人之問題
    。本件被上訴人簽發系爭支票時，上訴人既在場知情，其明
    知（惡意）或有重大過失而不知系爭本票欠缺金額、發票日
    之記載，自難謂為善意取得已具備票據法規定應記載事項之
    票據，被上訴人自得以票據無效對抗上訴人。
  (4)退步言，縱使系爭本票為有效之票據，惟本票經付款後則票
    據權利消滅，上訴人自承其亦為系爭本票之發票人，因付款
    而取回系爭本票，則系爭本票票據權利已因上訴人付款而消
    滅，上訴人自不得持系爭本票再向被上訴人行使追索權。
  (5)綜上所述，系爭本票為無效票據，縱使有效，其票據權利亦
    因付款而消滅。從而，被上訴人請求確認系爭本票票據債權
    對其不存在，為有理由，應予准許。原審判決上訴人敗訴，
    理由雖有不同，但結論並無不合。上訴意旨指摘原判決不當
    ，求予廢棄改判，為無理由，應駁回其上訴。
五、本件事證已臻明確，兩造其餘之主張陳述及證據資料，核與
    本判決所得之心證及結果不生影響，爰不逐一論述，附此敘
    明。
六、結論，本件上訴為無理由，依民事訴訟法第436條之1第3項
    、第449條第1項、第78條，判決如主文。
中　　華　　民　　國　　96　　年　　9 　　月　　26　　日
                民事第二庭    　審判長法　官　康弼周
                                　    法  官　陳秋錦
                                      法  官　施錫揮
以上正本係照原本作成。
不得上訴。
中　　華　　民　　國　　96　　年　　9 　　月　　26　　日
                            　　　    書記官　黃鏽金
附表：
┌──┬────┬────┬───┬─────┬───────┐
│編號│發票日  │票面金額│到期日│票據號碼　│發  票  人    │
├──┼────┼────┼───┼─────┼───────┤
│一  │94.4.30 │798,900 │未記載│WG0000000 │甲○○、阿郎（│
│    │        │元      │      │          │即原告）      │
├──┼────┼────┼───┼─────┼───────┤
│二  │94.5.4  │137,400 │未記載│WG0000000 │甲○○、阿郎（│
│    │        │元      │      │          │即原告）      │
└──┴────┴────┴───┴─────┴───────┘
